ACORDAO-COMPLETO-2580098

ACÓRDÃO 2939/2023 ATA 10/2023 - PRIMEIRA CÂMARA

VISTO, relatado e discutido este pedido de reexame interposto por Maria de Fatima Barros da Silva contra Acórdão 3510/2022-TCU-Primeira Câmara, que considerou ilegal seu ato de aposentadoria em decorrência de incorporação de quintos/décimos pelo exercício de funções comissionadas entre 8/4/1998 e 4/9/2001.
ACORDAM os Ministros do Tribunal de Contas da União, reunidos em sessão da 1ª Câmara, ante as razões expostas pelo relator e com fundamento no art. 48 da Lei 8.443/1992 e no art. 7º, inciso II, da Resolução-TCU 353/2023, em:
9.1. conhecer do pedido de reexame e, no mérito, dar-lhe provimento parcial, a fim de determinar, excepcionalmente, o registro do ato de aposentadoria de Maria de Fatima Barros da Silva, a despeito da manutenção do juízo acerca de sua ilegalidade; e
9.2. comunicar esta decisão ao Tribunal Superior do Trabalho e à recorrente.

Pedido de reexame interposto contra acórdão que considerou ilegal ato de aposentadoria em virtude de incorporação de quintos pelo exercício de funções comissionadas entre 8/4/1998 e 4/9/2001.

Primeira Câmara

Tribunal Superior do Trabalho

3. Recorrente: Maria de Fatima Barros da Silva (XXX.649.551-XX)

13.1. Ministros presentes: Walton Alencar Rodrigues (Presidente), Jorge Oliveira (Relator) e Jhonatan de Jesus.
13.2. Ministro-Substituto convocado: Augusto Sherman Cavalcanti.

JORGE OLIVEIRA

Ministro-Substituto Augusto Sherman Cavalcanti

Adoto como relatório a instrução elaborada pela Unidade de Auditoria Especializada em Recursos (AudRecursos) , cujas conclusões foram acolhidas por diretor daquela unidade e pelo Ministério Público junto ao TCU (MPTCU) , neste processo representado pela Procuradora-Geral Cristina Machado da Costa e Silva (peças 23-25) :
"INTRODUÇÃO
1.	Trata-se de pedido de reexame (peça 14) interposto por Maria de Fatima Barros da Silva contra o Acórdão 3510/2022-TCU-Primeira Câmara (peça 8, Rel. Min. Augusto Sherman) . 
1.1.	A deliberação recorrida apresenta o seguinte teor: 
ACORDAM os Ministros do Tribunal de Contas da União, reunidos em sessão da Primeira Câmara, com fundamento nos artigos 1º, inciso V, e 39, inciso II, da Lei 8.443/1992, c/c com o artigo 259, inciso II, e na forma do artigo 143, inciso III, do Regimento Interno, em:
a) considerar ilegal o ato constante da peça 3, relativo à aposentadoria de Maria de Fátima Barros da Silva, negando-se o respectivo registro, nos termos do art. 260, § 1º, do Regimento Interno desta Corte de Contas; 
b) esclarecer ao Tribunal Superior do Trabalho que, a despeito da negativa de registro do ato de aposentadoria da interessada, os 'quintos'/'décimos' de funções comissionadas incorporados após a edição da Lei 9.624/1998, uma vez amparados por decisão judicial transitada em julgado, poderão subsistir, nos exatos termos da modulação de efeitos estabelecida pelo Supremo Tribunal Federal no Recurso Extraordinário 638.115, sendo desnecessária, assim, a emissão de novo ato concessório; 
 (...) 
HISTÓRICO
2.	Em exame, para fins de registro, ato de aposentadoria emitido por Tribunal Superior do Trabalho - DF em benefício de Maria de Fatima Barros da Silva.
2.1.	O ato foi considerado ilegal, com negativa de registro, pela inclusão, nos proventos, de quintos de funções comissionadas exercidas após o advento da Lei 9.624/1998, que extinguiu a vantagem.
2.2.	A parcela irregularmente incluída nos proventos estava amparada por decisão judicial transitada em julgado.
2.3.	O ato foi considerado ilegal sem, contudo, determinar-se a suspensão do benefício ou a exclusão gradual da vantagem, tendo em vista a modulação de efeitos estabelecida pelo STF no RE 638.115.
ADMISSIBILIDADE
3.	Reitera-se a proposta de conhecimento do recurso, nos termos do exame de admissibilidade de peça 15 e do despacho de peça 18, suspendendo-se os efeitos das alíneas 'a' e 'b' do Acórdão 3510/2022-TCU-Primeira Câmara.
EXAME DE MÉRITO
4.	Delimitação
4.1.	O presente exame contempla a seguinte questão:
modulação dos efeitos da decisão adotada pelo STF no RE 638.115, que fixou condições para preservação dos pagamentos.
5.	Preservação dos efeitos financeiros do ato (modulação da decisão do RE 638.115) 
5.1.	A recorrente defende que é legítima a continuidade dos pagamentos dos quintos incorporados, por estarem amparados em decisão judicial transitada em julgado (MS 2003.34.00.036853-0, impetrado pelo Sindicato dos Trabalhadores do Poder Judiciário e do Ministério Público da União do Distrito Federal - Sindjus/DF, e com trânsito em julgado em 20/06/2012) .
Análise:
5.2.	A cessação imediata ou a manutenção dos pagamentos decorrentes do ato dependerá do atendimento às condições fixadas pelo STF ao modular os efeitos da decisão adotada no RE 638.115, relativamente às funções exercidas de 8/4/1998 a 4/9/2001. 
5.3.	Na modulação de efeitos, o STF considerou situações distintas. Assim, é 'indevida a cessação imediata do pagamento dos quintos quando fundado em decisão judicial transitada em julgado'. Todavia, quanto às vantagens percebidas em razão de decisões administrativas ou de decisões judiciais sem trânsito em julgado, os pagamentos devem ser mantidos apenas 'até sua absorção integral por quaisquer reajustes futuros concedidos aos servidores'.
5.4.	No caso concreto, o Tribunal reconheceu que a parcela de quintos contemplada no ato estava amparada em decisão judicial transitada em julgado, motivo pelo qual não determinou a absorção da vantagem por reajustes futuros. 
5.5.	De toda forma, registra-se, por oportuno, que, ainda que comprovado o trânsito em julgado, isto, por si só, não possui o condão de alterar o julgamento pela ilegalidade do ato, pois que o e. STF deixou assente que a incorporação de quintos no período de 8/4/1998 até 4/9/2001 ofende o princípio da legalidade, nos termos da tese firmada em sede de repercussão geral, Tema 395. Ademais, o provimento judicial somente impede a suspensão dos pagamentos das parcelas indevidas (Acórdão 3842/2020-TCU-Primeira Câmara) .
5.6.	Logo, a decisão não merece reparos nem há outras providências a considerar, nesta oportunidade.
CONCLUSÃO
6.	Do exame, é possível concluir que, no caso concreto, o acórdão já considerou o enquadramento da situação fática nas hipóteses fixadas pelo STF e conferiu o tratamento devido, não havendo, no recurso, elementos que justifiquem solução diversa;
PROPOSTA DE ENCAMINHAMENTO
7.	Ante o exposto, submetem-se os autos à consideração superior, propondo-se, com fundamento no art. 48 da Lei 8.443/1992:
a) conhecer do recurso e, no mérito, negar-lhe provimento;
b) informar ao (s) recorrente (s) e demais interessados do acórdão a ser proferido, destacando que o relatório e o voto que o fundamentam podem ser acessados por meio do endereço eletrônico www.tcu.gov.br/acordaos."
É o relatório.

Marlucio Lustosa Bonfim (OAB-DF 16.619) e outros, representando Maria de Fatima Barros da Silva

PEDIDO DE REEXAME EM APOSENTADORIA CONSIDERADA ILEGAL. INCORPORAÇÃO DE QUINTOS EM DECORRÊNCIA DE FUNÇÕES EXERCIDAS ENTRE 8/4/1998 e 4/9/2001. EXISTÊNCIA DE SENTENÇA JUDICIAL TRANSITADA EM JULGADO A AMPARAR O PAGAMENTO. MODULAÇÃO DE EFEITOS DADA PELO SUPREMO TRIBUNAL FEDERAL NO RECURSO EXTRAORDINÁRIO 638.115 ADOTADA NO ACÓRDÃO RECORRIDO. NOVA SISTEMÁTICA DE APRECIAÇÃO DE ATOS DE PESSOAL A PARTIR DA RESOLUÇÃO-TCU 353/2023. CONHECIMENTO E PARCIAL PROVIMENTO DO RECURSO PARA DETERMINAR O REGISTRO DO ATO EM CARÁTER EXCEPCIONAL, A DESPEITO DE SUA ILEGALIDADE.

APOSENTADORIA (APOS)

Trata-se de pedido de reexame interposto por Maria de Fatima Barros da Silva (peça 14) contra o Acórdão 3510/2022-TCU-Primeira Câmara (Relator: Ministro-Substituto Augusto Sherman Cavalcanti) , que considerou ilegal seu ato de aposentadoria no Tribunal Superior do Trabalho (TST) em decorrência da incorporação de quintos pelo exercício de funções comissionadas entre 8/4/1998 e 4/9/2001 (peça 8) .
Inicialmente, ratifico o despacho contido na peça 18, no sentido de que o pedido de reexame deve ser conhecido, porquanto preenche os requisitos de admissibilidade previstos no artigo 48 da Lei 8.443/1992.
A recorrente alegou, em síntese, que, ante a existência de decisão judicial pretérita transitada em julgado, que legitimaria o recebimento dos valores decorrentes dos quintos, nos termos da modulação dos efeitos do julgamento do Recurso Extraordinário (RE) 638.115/CE pelo Supremo Tribunal Federal (STF) , seu ato deveria ser considerado legal, assim como seria indevida a absorção integral da parcela por reajustes futuros.
A Unidade de Auditoria Especializada em Recursos (AudRecursos) , com a concordância do Ministério Público junto ao TCU (MPTCU) , propôs conhecer e negar provimento ao apelo (peças 23-25) .
Pela pertinência das análises contidas na instrução, adoto seus fundamentos como razões de decidir, sem prejuízo de ajuste no encaminhamento do processo na forma expressa a seguir. 
De fato, o STF, no julgamento do referido RE 638.115/CE, fixou o entendimento de que "ofende o princípio da legalidade a decisão que concede a incorporação de quintos pelo exercício de função comissionada no período de 8/4/1998 até 4/9/2001, ante a carência de fundamento legal".
Além disso, consta expressamente do acórdão recorrido (alínea "b") esclarecimento ao órgão de origem de que, a despeito da negativa de registro do ato de aposentadoria da interessada, os quintos/décimos de funções comissionadas incorporados após a edição da Lei 9.624/1998, uma vez amparados por decisão judicial transitada em julgado, poderão subsistir, nos exatos termos da modulação de efeitos estabelecida pelo STF naquele processo, sendo desnecessária, assim, a emissão de novo ato concessório.
Destaco que, além de o acórdão recorrido ter observado a modulação dada pelo STF, não existe óbice para que esta Corte de Contas se manifeste pela ilegalidade de ato de aposentadoria mesmo que a incorporação de quintos tenha se dado com fundamento em decisão judicial transitada em julgado, diante do princípio da independência das instâncias e das competências definidas no art. 71, inciso III, da Constituição Federal de 1988.
Entretanto, tendo em vista que este Tribunal recentemente passou a admitir, em caráter excepcional, o registro de atos de pessoal em que tenha sido identificada irregularidade insuscetível de correção pelo órgão ou entidade de origem, em face da existência de decisão judicial apta a sustentar, em caráter permanente, seus efeitos financeiros (art. 7º, inciso II, da Resolução-TCU 353/2023) , concluo por dar parcial provimento ao presente pedido de reexame, a fim de determinar o registro do ato de aposentadoria, a despeito da manutenção do juízo pela sua ilegalidade.
Ante o exposto, VOTO no sentido de que o Tribunal adote a minuta de acórdão que submeto à deliberação deste Colegiado.
TCU, Sala das Sessões, em 18 de abril de 2023.
JORGE OLIVEIRA 
Relator